ACORDAO-COMPLETO-2548683

ACÓRDÃO 5682/2022 ATA 33/2022 - SEGUNDA CÂMARA

VISTOS, relatados e discutidos estes autos de embargos de declaração opostos pelo Sr. Fábio Correa de Oliveira em face do Acórdão 3890/2022-TCU-Segunda Câmara, por intermédio do qual o Tribunal aplicou-lhe multa de R$ 5.000,00, com fulcro no art. 58, inciso IV, da Lei 8.443/1992, em virtude de descumprimento reiterado de diligência do Tribunal.
ACORDAM os Ministros do Tribunal de Contas da Unia¿o, reunidos em Sessa¿o da Segunda Ca¿mara, ante as razo¿es expostas pelo Relator, em:
9.1. conhecer dos presentes embargos de declaração, com fundamento nos arts. 32, inciso II, e 34 da Lei nº 8.443/1992, para, no mérito, acolhê-los, conferindo-lhes efeitos infringentes, para tornar insubsistente o subitem 9.4 do Acórdão 3890/2022-TCU-Segunda Câmara; e
9.2. encaminhar cópia desta deliberação ao embargante e aos interessados.

Embargos de declaração interposto por Fabio Correa de Oliveira em face do Acórdão 3.890/2022-TCU-Segunda Câmara.

Segunda Câmara

Município de Cidade Ocidental - GO.

3. Interessados/Responsáveis/Recorrentes:
3.1. Interessado: Ministério do Esporte (02.961.362/0001-74).
3.2. Responsáveis: Alex José Batista (XXX.989.301-XX); Fabio Correa de Oliveira (XXX.763.801-XX); Giselle Cristina de Oliveira Araújo (XXX.355.141-XX); Município de Cidade Ocidental - GO (36.862.621/0001-21).
3.3. Recorrente: Fabio Correa de Oliveira (XXX.763.801-XX).

13.1. Ministros presentes: Bruno Dantas (Presidente), Augusto Nardes (Relator) e Antonio Anastasia.

AUGUSTO NARDES

Ministro Augusto Nardes.

Trata-se de embargos de declaração opostos pelo Sr. Fábio Correa de Oliveira em face do Acórdão 3890/2022-TCU-Segunda Câmara, por intermédio do qual o Tribunal aplicou-lhe multa de R$ 5.000,00, com fulcro no art. 58, inciso IV, da Lei 8.443/1992, em virtude de descumprimento reiterado de diligência do Tribunal.
2.	Reproduzo, a seguir, a parte substancial dos aclaratórios, peça 372:
"4, MÉRITO
4.1 DA CONTRADIÇÃO DO ACÓRDÃO EMBARGADO
Inicialmente, cumpre destacar a função primordial da espécie recursal Embargos de Declaração, qual seja, sanar vícios de omissão, obscuridade e contradição.
Importante deixar tal fato claro posto que o objetivo dos presentes embargos não é rediscutir o acórdão, ou mesmo o inconformismo do recorrente com o seu teor.
Em verdade, o objeto dos presentes embargos de declaração é, essencialmente, aquele estampado na legislação deste TCU, qual seja, eliminar contradição.
Como visto, na defesa o embargante arguiu e demonstrou que não foi o responsável por firmar/cumprir o convênio pactuado entre o Município de Cidade Ocidental e a União, pois firmado em outra gestão.
A principal alegação de responsabilidade do manifestante é de não devolução do saldo financeiro da conta específica do Convênio no 740.531/2010, caracterizando apropriação indevida de verbas federais transferidas, resultando assim em suposto dano ao erário.
No entanto, o embargante, em representação do Município de Cidade Ocidental, procedeu com a devolução dos valores devidamente atualizados aos cofres do tesouro nacional, razão pelo qual as contas foram julgadas regulares.
Ocorre que o acórdão recorrido em que pese tenha julgado regulares as contas do Município de Cidade Ocidental, ao mesmo tempo fixou multa de R$ 5.000,00 (cinco mil reais) ao embargante (que regularizou a irregularidade praticada pelos gestores anteriores) com fundamento de que o embargante não teria prestado informações ao TCU no momento oportuno. Vejamos:
[...] 9.4. aplicar ao Sr. Fabio Correa de Oliveira, Prefeito do Município de Cidade Ocidental/GO, a multa prevista no art. 58, inciso IV, da Lei 8.443/1992, no valor de R$ 5.000,00 (cinco mil reais) , fixando-lhe o prazo de quinze dias, a contar da notificação, para que comprove, perante o Tribunal (art. 214, III, alínea "a", do Regimento Interno do TCU) , o recolhimento da dívida aos cofres do Tesouro Nacional, atualizada monetariamente desde a data deste acórdão até a do efetivo recolhimento, se paga após o vencimento, na forma da legislação em vigor:
Para tanto, a fixação da elevada multa se fundamentou no fato de que o embargante supostamente teria deixado transcorrer in albis, o prazo de resposta aos Ofícios no 46682/2020-TCU/Seproc e no 62566/2020-TCU/Seproc. Logo, por este fato a condenação do embargante ao pagamento de multa seria medida impositiva.
Ocorre que, em que pese nos eventos de no 167 e 182, conste o Aviso de Recebimento das referidas diligências, verifica-se que os documentos foram encaminhados para endereço da Prefeitura Municipal e não foram assinados pelo Prefeito do Município de Cidade Ocidental. Vejamos:

Ora, e¿ cedic¿o que em qualquer repartic¿a¿o pu¿blica trabalham inu¿meros servidores, porquanto, torna-se impossi¿vel ter o controle do que cada servidor assina ou recebe. 
Logo, na¿o ha¿ como supor que o embargante por simplesmente constar assinatura de pessoa estranha ao AR, que este teria tomado cie¿ncia dos referidos ofi¿cios. 
Vale rememorar que os fatos que subsidiam a referida tomada de contas especial ocorreram na gestão da ex-prefeita Giselle Cristina de Oliveira Araújo, porquanto, impossível atribuir qualquer responsabilidade ao embargante nesta Tomada de Contas Especial.
Além do mais, não é razoável multar aquele que deu causa à regularidade das contas do convênio firmado.
Nota-se que os fatos que subsidiam essa tomada de contas especial ocorreram em gestões passadas e que não podem ser atribuídos ao manifestante, sob pena de afronta ao inciso XLV, do art. 5º da Constituição Federal de 1988. Vejamos:
Art. 5o Todos são iguais perante a lei, sem distinção de qualquer natureza, garantindo-se aos brasileiros e aos estrangeiros residentes no País a inviolabilidade do direito à vida, à liberdade, à igualdade, à segurança e à propriedade, nos termos seguintes:
 (...) 
XLV - nenhuma pena passará da pessoa do condenado, podendo a obrigação de reparar o dano e a decretação do perdimento de bens ser, nos termos da lei, estendidas aos sucessores e contra eles executadas, até o limite do valor do patrimônio transferido;
Neste sentido, vale destacar que o regramento constitucional acima aplica-se aos ilícitos de qualquer natureza, inclusive sanções na esfera administrativa.
Idêntico posicionamento é extraído do trecho elucidativo de artigo do Ministro-Substituto Augusto Sherman Cavalcantti:
[...] Na dimensão sancionatória, diferentemente da política, o processo dirige-se direta e imediatamente ao gestor. Somente o administrador deve sofrer as consequências punitivas, em face da reconhecida má gestão. Isso porque a aplicação da pena não pode ultrapassar a pessoa do condenado, conforme dispõe o art. 5o, inciso XLV, da Constituição Federal.
Necessário destacar que o próprio parecer da Secretaria Geral de Controle Externo entendeu que cabia à Sra. Giselle de Oliveira Araújo prestar contas do convênio objeto desta tomada de contas especial, uma vez que o prazo para prestar as contas findou no curso do seu mandato. Vejamos:
21 Na mesma oportunidade, o Tribunal entendeu que havia indi¿cios de irregularidade por | parte da prefeita sucessora, Sra. Giselle Cristina de Oliveira Arau¿jo, a qual teria sido omissa no dever de prestar contas do conve¿nio em questa¿o, uma vez que o prazo estabelecido expirou no curso de sua gesta¿o. Do mesmo modo, o Colegiado anotou a existe¿ncia do montante de R$ 180.459,33, ainda na¿o restitui¿do, referente a saldo de conve¿nio existente na conta especi¿fica na data de 21/1/2016. 
E necessário consignar que o acórdão embargado julgou regulares as contas do Município de Cidade Ocidental, justamente pelo fato de que o embargante comprovou a devolução do valor de R$ 228.660,94 (duzentos e vinte e oito mil e seiscentos e sessenta reais e noventa e quatro centavos) .
Ou seja, ainda que o embargante não tivesse qualquer responsabilidade pelos fatos narrados na referida Tomada de Contas Especial, juntou aos autos todos os documentos comprovando que não houve qualquer prejuízo na utilização da verba objeto do citado convênio.
Ora, fixar multa totalmente desproporcional ao manifestante com fundamento no inciso IV, do art. 58 da Lei 8.443/922, acerca de fatos que ocorreram em gestões passadas, vulnera o princípio da proporcionalidade e razoabilidade sobre o qual a própria Administração Pública deve se pautar, principalmente quando o próprio manifestante é quem regularizou a pendência de devolução da verba, mesmo não sendo de sua responsabilidade.
Neste sentido, é oportuno citar o posicionamento do Procurador Geral Lucas Rocha Furtado exarado no bojo do acórdão 304/2001-TCU, quando ressaltou:
"Ressalte-se das justificativas apresentadas pelos responsáveis, em reforço à inexistência de dano ao erário, ponderação no sentido de que a administração da entidade, no caso concreto, fez uso do princípio da razoabilidade, buscando, em última instância, o atendimento do interesse público.
O princípio da razoabilidade dispõe essencialmente, que deve haver uma proporcionalidade entre os meios de que se utilize a Administração e os fins que ela tem que alcançar, e mais, que tal proporcionalidade não deve ser medida diante dos termos frios da lei, mas diante do caso concreto."
Nesse decisum transcrito, relatado pelo Ministro Adylson Motta do Tribunal de Contas da União, privilegiou-se a razoabilidade da conduta dos gestores, ainda que não tenham se ajustado à literalidade da lei, compreendendo-se que o fato não poderia macular-lhes às contas.
Para superar a contradição aqui identificada, deve ser atribuído efeito infringente ao presente recurso, para reformar o acordão embargado, extirpando a multa de R$ 5.000,00 (cinco mil reais) imposta ao embargante, uma vez que prestou informações requeridas a este órgão de controle externo, ao comprovar a devolução do saldo de convênio ao tesouro nacional, fato que resultou no julgamento regular das contas relativas ao Convênio 740.531/2010.
5.EFEITO MODIFICATIVO
O acolhimento destes embargos de declaração importa em alterar o acórdão embargado, pois a correção do vício terá como consequência modificar em parte o conteúdo decisório, nos termos do artigo 287, §7o do RITCU.
Em outras palavras, o saneamento da contradição apontada resultará na extinção da multa imposta ao embargante, uma vez que prestou as informações requeridas pelo Tribunal de Contas da União, ao comprovar a devolução dos valores referente ao Convênio no 740.531/2010.
6. PEDIDOS
Por todo o exposto, requer:
a) sejam conhecidos e providos os presentes embargos de declaração pois tempestivos e adequados, com a clara indicação da contradição contida no acórdão embargado;
b) seja sanada a contradição indicada, conferindo efeitos infringentes a estes declaratórios, para que seja excluída a multa imposta ao embargante, vez que manifestou nos autos comprovando a devolução dos valores objeto do Convênio no 740.531/2010."
	
	É o relatório.

Aline Thomaz Ferreira (38065/OAB-DF), representando Prefeitura Municipal de Cidade Ocidental - GO; Lúcio Flávio Mendes Cruccioli (18.486/OAB-GO), Hyulley Aquino Machado (18.481/OAB-GO) e outros, representando Alex José Batista; Aline Thomaz Ferreira (38065/OAB-DF), representando Fabio Correa de Oliveira.

Não atuou.

TOMADA DE CONTAS ESPECIAL. CONVE¿NIO. IMPUGNAC¿A¿O DAS DESPESAS. CITAC¿A¿O. CONTAS IRREGULARES. DE¿BITO. MULTA. RECURSO DE RECONSIDERAC¿A¿O. CONHECIMENTO E PROVIMENTO. INSUBSISTE¿NCIA DO ACO¿RDA¿O RECORRIDO. RESTITUIC¿A¿O DOS AUTOS AO RELATOR A QUO. RESPONSABILIDADE DA PREFEITA SUCESSORA. OMISSA¿O NO DEVER DE PRESTAR CONTAS. AUDIE¿NCIA. CONTAS IRREGULARES. MULTA. NA¿O CUMPRIMENTO REITERADO DE DILIGE¿NCIA DO TRIBUNAL PELO ATUAL PREFEITO. MULTA. EMBARGOS DE DECLARAÇÃO. CONHECIMENTO. ACOLHIMENTO. EFEITOS INFRINGENTES. INSUBSISTÊNCIA DA MULTA APLICADA.

TOMADA DE CONTAS ESPECIAL (TCE)

não atuou.

Trago ao colegiado embargos de declaração opostos pelo Sr. Fábio Correa de Oliveira em face do Acórdão 3890/2022-TCU-Segunda Câmara, por intermédio do qual o Tribunal aplicou-lhe multa de R$ 5.000,00, com fulcro no art. 58, inciso IV, da Lei 8.443/1992, em virtude de descumprimento reiterado de diligência do Tribunal.
2. 	Inicialmente, esclarec¿o que os presentes embargos de declarac¿a¿o devem ser conhecidos, visto estarem presentes os requisitos para sua admissibilidade, em conformidade com os arts. 32, inciso II, e 34 da Lei no 8.443/1992.
3.	No me¿rito, os aclarato¿rios devem ser acolhidos, tendo em vista que os argumentos trazidos pelo recorrente confirmam a ocorrência da contradição apontada no aco¿rda¿o embargado, nos termos que explicito neste voto.
4.	Em resumo, alega o embargante:
a) demonstrou que não foi o responsável por firmar/cumprir o convênio pactuado entre o Município de Cidade Ocidental e a União, pois firmado em outra gestão;
b) a principal alegação de responsabilidade do manifestante é de não devolução do saldo financeiro da conta específica do Convênio no 740.531/2010, caracterizando apropriação indevida de verbas federais transferidas, resultando assim em suposto dano ao erário;
c) o embargante, em representação do Município de Cidade Ocidental, procedeu com a devolução dos valores devidamente atualizados aos cofres do Tesouro Nacional, razão pela qual as contas do Município foram julgadas regulares;
d) o acórdão recorrido, em que pese tenha julgado regulares as contas do Município de Cidade Ocidental, ao mesmo tempo fixou multa de R$ 5.000,00 (cinco mil reais) ao embargante, que regularizou a irregularidade praticada pelos gestores anteriores, com fundamento de que o embargante não teria prestado informações ao TCU no momento oportuno;
e) a fixação da elevada multa se fundamentou no fato de que o embargante supostamente teria deixado transcorrer in albis o prazo de resposta aos Ofícios no 46682/2020-TCU/Seproc e no 62566/2020-TCU/Seproc;
f) em que pese nos eventos de no 167 e 182, conste o Aviso de Recebimento das referidas diligências, verifica-se que os documentos foram encaminhados para endereço da Prefeitura Municipal e não foram assinados pelo Prefeito do Município de Cidade Ocidental;
g) ainda que o embargante não tivesse qualquer responsabilidade pelos fatos narrados na referida Tomada de Contas Especial, juntou aos autos todos os documentos comprovando que não houve qualquer prejuízo na utilização da verba objeto do citado convênio;
h) fixação de multa totalmente desproporcional ao manifestante com fundamento no inciso IV do art. 58 da Lei 8.443/922, acerca de fatos que ocorreram em gestões passadas, vulnerando o princípio da proporcionalidade e razoabilidade sobre o qual a própria Administração Pública deve se pautar, principalmente quando o próprio manifestante é quem regularizou a pendência de devolução da verba, mesmo não sendo de sua responsabilidade.
5.	De pronto, mister esclarecer que a multa aplicada ao embargante decorreu de descumprimento reiterado à diligência do Tribunal, conforme consta expressamente do voto que fundamentou a decisão embargada, verbis:
"15. No mesmo sentido, acolho a proposic¿a¿o do exame te¿cnico no que tange ao Sr. Fabio Correa de Oliveira, uma vez que reiterou no descumprimento a¿ dilige¿ncia do Tribunal.16. Com efeito, verifico que o responsa¿vel, enta¿o Prefeito Municipal de Cidade Ocidental, foi instado a se pronunciar nos autos, em sede de dilige¿ncia, por duas ocasio¿es (Ofi¿cio 46682/2020- TCU/Seproc, de 31/8/2020, e Ofi¿cio 62566/2020-TCU/Seproc, de 13/11/2020) , havendo tomado conhecimento das demandas, conforme Avisos de Recebimento - AR a¿s pec¿as 167 e 182, sem, entretanto, oferecer qualquer resposta ao Tribunal.17. A propo¿sito, resgato do parecer do MP/TCU (pec¿a 351) , abordagem sobre essa questa¿o: 
"11. Quanto a¿ proposta de aplicac¿a¿o da multa prevista no art. 58, inciso IV, da Lei no 8.443/1992, ao Senhor Fabio Correa de Oliveira, Prefeito do Munici¿pio de Cidade Ocidental/GO, verifica-se que foram expedidos os seguintes Ofi¿cios sem a devida resposta do responsa¿vel: 
Ofi¿cio 46682/2020-TCU/Seproc, de 31/8/2020 (pec¿a 162) , recebido em 1o/10/2020, conforme Aviso de Recebimento a¿ pec¿a 167;
b. Ofi¿cio  62566/2020-TCU/Seproc, de 13/11/2020 (pec¿a 181) , o qual reitera o Ofi¿cio 46682/2020-TCU/Seproc, recebido em 1o/12/2020, conforme Aviso de Recebimento a¿ pec¿a 182. 
12. Em ambos os Ofi¿cios, consta a informac¿a¿o de que o na¿o cumprimento de dilige¿ncia ou de decisa¿o do Tribunal, no prazo fixado, sem causa justificada, podera¿ ensejar a aplicac¿a¿o da multa prevista no art. 58, inciso IV, da Lei no 8.443/1992, portanto a proposta esta¿ de acordo com o previsto no art. 268, § 3o do Regimento Interno do TCU. 
§ 3o A multa aplicada com fundamento nos incisos IV, V, VI, VII ou VIII prescinde de pre¿via audie¿ncia dos responsa¿veis, desde que a possibilidade de sua aplicac¿a¿o conste da comunicac¿a¿o do despacho ou da decisa¿o descumprida ou do ofi¿cio de apresentac¿a¿o da equipe de fiscalizac¿a¿o. 
13. Nesse sentido, anui¿mos, tambe¿m, a¿ proposta de apenac¿a¿o do Senhor Fabio Correa de Oliveira, Prefeito do Munici¿pio de Cidade Ocidental/GO." 
6.	Logo, a apenação do embargante não decorreu de não devolução de saldo financeiro do convênio, como aduz o responsável nos aclaratórios, "a principal alegação de responsabilidade do manifestante é de não devolução do saldo financeiro da conta específica do Convênio no 740.531/2010, caracterizando apropriação indevida de verbas federais transferidas, resultando assim em suposto dano ao erário".
7.	Também não assiste razão ao embargante na alegação de que os ofícios de diligência teriam sido entregues nas dependências da Prefeitura Municipal de Cidade Ocidental, mas os Avisos de Recebimento (ARs) não teriam sido assinados pelo Prefeito, assim não haveria como garantir que este teria tomado cie¿ncia dos referidos ofi¿cios. 
8.	Isso porque a jurisprudência do TCU é firme no sentido diverso, conforme exemplos de deliberações que recolho da Jurisprudência Selecionada desta Corte:

Não é necessária a entrega pessoal das comunicações processuais realizadas pelo TCU, razão pela qual o aviso de recebimento não precisa ser assinado pelo próprio destinatário ou por pessoas por ele credenciadas ou habilitadas. Assim, apenas quando não estiver presente o aviso de recebimento (AR) específico é que se buscará outro meio de comunicação processual.
Acórdão 8886/2011-TCU-Primeira Câmara | Relator: WEDER DE OLIVEIRA
ÁREA: Direito Processual | TEMA: Comunicação processual | SUBTEMA: Validade

A comunicação processual realizada pelo TCU é considerada válida quando a correspondência é entregue a porteiro ou zelador do prédio de residência do responsável (art. 179, inciso II, do Regimento Interno do TCU c/c art. 248, § 4º, do Código de Processo Civil) .
Acórdão 1251/2019-TCU-Plenário | Relator: AROLDO CEDRAZ
ÁREA: Direito Processual | TEMA: Comunicação processual | SUBTEMA: Validade

São válidas as comunicações processuais entregues, mediante carta registrada com aviso de recebimento, no endereço profissional do responsável, não havendo necessidade de que o recebimento seja feito por ele próprio. 
Acórdão 4748/2021-TCU-Primeira Câmara | Relator: VITAL DO RÊGO
ÁREA: Direito Processual | TEMA: Comunicação processual | SUBTEMA: Validade
9.	No entanto, considero que assiste razão ao recorrente quando aponta que o Acórdão embargado padeceu de contradição e vulnerou o princípio da razoabilidade, sobre o qual a própria Administração Pública deve se pautar, principalmente quando aduz que o próprio manifestante foi quem regularizou a pendência de devolução da verba, mesmo não sendo de sua responsabilidade a assinatura e a execução do convênio, e que informou essa circunstância ao Tribunal.
10.	Com efeito, consta dos autos a manifestação subscrita pelo embargante, peça 358, em sede de alegações de defesa, dando conta da devolução do saldo do convênio ao concedente, devidamente corrigido monetariamente, bem como documentação comprobatória da referida medida (peça 361) . Nesse contexto, as contas do ente municipal foram julgadas regulares com ressalva, com quitação, entretanto, o referido gestor foi multado com fulcro no art. 58, inciso IV, da Lei 8.443/1992, como disse, por não ter respondido à diligência do Tribunal.
11.	De fato, verifico dos autos que, apesar de o referido gestor ter deixado de responder tempestivamente à diligência do Tribunal, o mesmo se pronunciou perante essa Corte apresentando alegações de defesa em nome do Município de Cidade Ocidental-GO, tendo, objetivamente, atendido nessa manifestação à demanda específica deste Tribunal, que, verifico do primeiro ofício de diligência (peça 148) , havia solicitado a seguinte informação:
"1. Conforme Despacho do Relator, Ministro Augusto Nardes, de 8/10/2019, e com vistas ao saneamento do processo de Tomada de Contas Especial, TC Processo 003.249/2015-8, referente ao Conve¿nio no 740531/2010, celebrado com o munici¿pio de Cidade Ocidental, SOLICITO a Vossa Excele¿ncia que, no prazo de 15 (quinze) dias, a contar do recebimento da presente comunicac¿a¿o, com fundamento no art. 11 da Lei 8.443/1992, c/c o art. 157 do Regimento Interno do TCU, ENCAMINHE A ESTA SECRETARIA:
a) comprovac¿a¿o da devoluc¿a¿o dos recursos federais repassados e na¿o utilizados no a¿mbito do Conve¿nio 740.531/2010, que, ate¿ a data de 21/01/2016, permaneciam na conta banca¿ria especi¿fica do conve¿nio, no valor de R$ 180.459,33."
12.	Nesse contexto, tendo em vista que o embargante se pronunciou em sede de alegações de defesa, prestando as informações solicitadas pelo Tribunal e, mais, atuou regularizando a situação de inadimplência do município em relação ao convênio em questão, que, como visto, foi operacionalizado em gestão anterior, considero necessário sanear a contradição presente no voto que fundamentou o acordão em discussão, consubstanciada no acolhimento das alegações de defesa do Município, subscritas pelo embargante, e consequente julgamento das contas do ente municipal pela regularidade com ressalva, sem considerar que tal ação teria o condão de suprir a ausência de resposta à diligência, como, de fato, ocorreu.
13.	Assim, considero que deve o Tribunal conhecer dos presentes embargos para, atribuindo-lhes efeitos infringentes, acolhê-los, no sentido de tornar insubsistente o subitem 9.4 do acórdão embargado, mantendo na íntegra os demais termos daquela deliberação.
	Ante o exposto, voto no sentido de que o Tribunal adote a deliberação cuja minuta submeto ao Colegiado.
TCU, Sala das Sesso¿es Ministro Luciano Branda¿o Alves de Souza, em 20 de setembro de 2022 
Ministro JOA¿O AUGUSTO RIBEIRO NARDES
 Relator